【裁判字號】    99,保險上,15
【裁判日期】    990713
【裁判案由】    給付保險金
【裁判全文】
臺灣高等法院民事判決                99年度保險上字第15號
上  訴  人  新竹縣湖口鄉農會
法定代理人  乙○○
訴訟代理人  彭火炎律師
            張玉琳律師
被 上 訴人  旺旺友聯產物保險股份有限公司
法定代理人  甲○○
訴訟代理人  蔣瑞琴律師
上列當事人間請求給付保險金事件，上訴人對於中華民國99年3
月12日臺灣臺北地方法院98年度審保險字第123號第一審判決提
起上訴，本院於99年6月22日言詞辯論終結，判決如下：
    主  文
上訴駁回。
第二審訴訟費用由上訴人負擔。
    事實及理由
一、被上訴人經合法通知，無正當理由，未於言詞辯論期日到場
    ，核無民事訴訟法第386 條所列各款情形，爰依上訴人之聲
    請，由其一造辯論而為判決。
二、上訴人起訴主張：伊自民國79年5月1日起逐年與被上訴人（
    原名友聯產物保險股份有限公司，嗣於96年更名為旺旺友聯
    產物保險股份有限公司）簽訂員工誠實保險契約，約定倘伊
    員工發生單獨或共謀之強盜、搶奪、詐欺、侵占或其他不法
    等不誠實行為時，被上訴人應就伊因員工不誠實行為所生之
    直接損失負賠償責任。兩造所簽訂號碼120680F100010 號之
    保險單，約定保證期間自80年5月6日起至81年5月6日止，保
    險金額為新台幣（下同）1,000 萬元（下稱系爭保險契約）
    。嗣斯時擔任伊總幹事之吳文宗於80年6月至81年3月間系爭
    保險契約保證期間先後違法貸款予假籍人頭戶借貸之訴外人
    陳安華、鄒勵明各計9,950萬元、6,250萬元，陳安華、鄒勵
    明未依約清償債務，經伊聲請強制執行拍賣其等所提供之抵
    押物後，僅受償8,627萬5,958元，損失7,572萬4,042元，吳
    文宗上開背信等不誠實行為業經台灣新竹地方法院檢察署（
    下稱新竹地檢署）檢察官偵查起訴，經法院認定有罪判處有
    期徒刑1年6月確定，上訴人直至96年12月10日收受最高法院
    96年台上字第5395號吳文宗刑事案件判決書時，方發現吳文
    宗有上開不誠實行為而導致承保範圍內之損失。爰依系爭保
    險契約，訴請被上訴人應給付上訴人1,000 萬元及其法定遲
    延利息等語。原審為上訴人敗訴之判決，上訴人不服，提起
    上訴，並聲明為：(一)原判決廢棄。(二)被上訴人應給付上訴人
    1,000萬元，及自起訴狀繕本送達翌日（即98年4月28日）起
    至清償日止，按年息5%計算之利息。(三)願供擔保，請准宣告
    假執行。
三、被上訴人則以：吳文宗上開超額貸款之不誠實行為係發生於
    80至81年間，上訴人於82年間即已發現，並開始對該超額貸
    款事件所提供之抵押物進行拍賣，各執行法院於83年3月至8
    7年12月間陸續拍定並做成分配表，是上訴人至遲應於83年3
    月即已知悉損害之發生及其無法充分獲得清償之情。另上訴
    人於87年6 月20日曾向被上訴人為出險通知，請求給付保險
    金，可見上訴人於斯時亦知悉本件保險事故，卻遲至98年4
    月間方提起本訴，請求被上訴人給付保險金，顯已逾保險法
    第65條前段所定之2年時效。退而言之，系爭保險契約第5條
    第2項特別約定：「任何損失自發生之日起2年內未被發現者
    ，本公司不負賠償責任」，本件保險事故早於80至81年間發
    生，倘上訴人對系爭損失迄96年間方發現，亦早已超過2 年
    發現期間，故被上訴人並無給付保險金之義務等語，資為抗
    辯。原審為被上訴人勝訴之判決，被上訴人對於上訴人之上
    訴則聲明駁回上訴。
四、經查：上訴人主張伊自79年5月1日起逐年與被上訴人簽訂員
    工誠實保險契約，約定被上訴人應就伊員工不誠實行為所生
    之直接損失負賠償責任。兩造簽訂系爭保險契約，約定保證
    期間自80年5月6日起至81年5月6日止，保險金額1,000 萬元
    。斯時擔任伊總幹事之吳文宗於80年6月至81年3月系爭保險
    契約保證期間先後違法貸放款項予陳安華、鄒勵明各計9,95
    0萬元、6,250萬元，陳安華、鄒勵明未依約清償債務，伊聲
    請強制執行拍賣其等所提供之抵押物後，僅受償8,627萬5,9
    58元，損失7,572萬4,042元，吳文宗上開背信等不誠實行為
    業經法院認定有罪判處有期徒刑1年6月確定之事實，業據其
    提出保險契約覽表、不動產內容覽表、抵押貸款明細表、員
    工誠實保證保險單、友聯產物保險股份有限公司（87）友總
    理賠字第0415號函、羅便士公司函、元亨法律事務所九七元
    律字第110442號函等影本各1 份為證（見臺灣新竹地方法院
    98年度重訴字第64號卷第14至16頁、第23至26頁），並經本
    院調取新竹地檢署82年度偵字第7542號吳文宗等人被訴偽造
    文書等刑事案件歷審卷，核閱無訛，且為被上訴人所不爭執
    ，均堪信為真實。
五、上訴人依系爭保險契約法律關係請求被上訴人給付保險金，
    被上訴人對於系爭保險契約保險事故業已發生，固不爭執，
    惟以上開情詞置辯，本院審酌析述如下：
  (一)按由保險契約所生之權利，自得為請求之日起，經過2 年不
    行使而消滅，保險法第65條前段定有明文。又所謂請求權得
    行使時，係指權利人得行使請求權之狀態而言，非以知悉賠
    償義務人所成構成之犯罪行為經檢察官起訴，或法院判決有
    罪為準。（最高法院63年台上字第1885號、72年台上字第73
    8 號判例意旨參照）。觀諸兩造所簽訂之員工誠實保證保險
    單第1條第1項就承保範圍約定為「本公司（即被上訴人）對
    於被保險人（即上訴人）所有依法應負責任或以任何名義保
    管之財產，為任一被保證員工，在其被保證期間內，因單獨
    或共謀之不誠實行為所致之直接損失負賠償之責」；第4 條
    第1 款則約定：被保險人發現任一被保證員工有不誠實行為
    而導致承保範圍內之損失時，應立即以書面通知即被上訴人
    並於3 個月內提出詳細損失情形及金額」（見上開第64號卷
    第23頁反面），可見系爭保險契約於上訴人「發現被保證員
    工有不誠實行為而導致承保範圍內之損失」時，即得依系爭
    保險契約請求理賠。
  (二)本件上訴人之前總幹事吳文宗於系爭保險契約保證期間內發
    生違法貸款予陳安華、鄒勵明之不誠實行為，不惟於82年8
    月30日即由上訴人之理監事陳桂朗、何啟杏、彭金木向新竹
    地檢署提起告訴（見新竹地檢署82年度偵字第7542號卷第1
    、2頁，影本附於本院卷第142、143頁），上訴人並於87年6
    月12日即填具出險通知書詳述吳文宗之不誠實行為向被上訴
    人申請理賠（見本院卷第89、90頁，上開第64號卷第24頁）
    ，可見上訴人至遲於87年6 月12日即已發現吳文宗之不誠實
    行為。又上訴人曾於88年3月20日以湖農信字第090號函答覆
    本院刑事庭有關陳安華、鄒勵明所提供抵押貸款之不動產，
    經法院執行拍賣後之受償結果（見本院86年度上更(一)字第25
    3號刑事案件卷二第225、226頁，影本附於本院卷第144、14
    5頁），可見上訴人至遲於88年3月20日即已詳細核計過其因
    吳文宗之不誠實行為所受之損害，且其損失顯已逾系爭保險
    契約之保險金額1,000萬元甚鉅，故上訴人至遲於88年3月20
    日即符合系爭保險契約第4條第1款所約定「發現被保證員工
    有不誠實行為而導致承保範圍內之損失」之要件，於當時自
    可行使系爭保險契約之請求權，無須待吳文宗經法院刑事判
    決有罪確定後方得行使。上訴人主張須待吳文宗刑事判決確
    定後方知悉而得請求，洵無足採。詎上訴人遲至98年4月9日
    方提起本訴請求，有民事起訴狀之收狀章可稽（見上開第64
    號卷第3頁），顯已罹於2年時效。是系爭保險契約自上訴人
    得請求被上訴人給付保險金之日起，其請求權時效因經過2
    年不行使而消滅，被上訴人以上訴人請求權已罹於時效抗辯
    ，應屬可採。
  (三)況兩造系爭保險契約第5條第2項特別約定：「任何損失自發
    生之日起2 年內未被發現者，本公司不負賠償責任」，上訴
    人主張本件保險事故早於80、81年間即發生，其遲至96年12
    月10日收受最高法院96年台上字第5395號吳文宗刑事案件判
    決書時，方發現吳文宗有上開不誠實行為而導致承保範圍內
    之損失云云，縱使屬實，上訴人對該保險事故之損失既逾2
    年未發現，依兩造系爭保險契約第5條第2項之約定，被上訴
    人亦得拒絕賠償，綜上，上訴人請求被上訴人給付保險金，
    為無理由。
六、綜上所述，上訴人依保險契約之法律關係，請求被上訴人給
    付1,000萬元，及自98年4月28日起至清償日止，按年息5%計
    算之利息，為無理由，不應准許。從而，原審為上訴人敗訴
    之判決，核無違誤，上訴意旨指摘原判決不當，求予廢棄改
    判，為無理由，應予駁回。
七、兩造其餘之攻擊或防禦方法及未經援用之證據，經本院斟酌
    後，認為均不足以影響本判決之結果，自無逐一詳予論駁之
    必要，併此敘明。
八、據上論結，本件上訴為無理由，依民事訴訟法第449條第1項
    、第463條、第385條第1項前段、第78條，判決如主文。
中    華    民    國    99    年    7     月    13    日
                      民事第四庭
                        審判長法  官  張劍男
                              法  官  翁昭蓉
                              法  官  陳靜芬
正本係照原本作成。
如不服本判決，應於收受送達後20日內向本院提出上訴書狀，其
未表明上訴理由者，應於提出上訴後20日內向本院補提理由書狀
（均須按他造當事人之人數附繕本）上訴時應提出委任律師或具
有律師資格之人之委任狀；委任有律師資格者，另應附具律師資
格證書及釋明委任人與受任人有民事訴訟法第466條之1第1項但
書或第2項（詳附註）所定關係之釋明文書影本。如委任律師提
起上訴者，應一併繳納上訴審裁判費。
中    華    民    國    99    年    7     月    13    日
                              書記官  應瑞霞
附註：
民事訴訟法第466條之1（第1項、第2項）：
對於第二審判決上訴，上訴人應委任律師為訴訟代理人。但上訴
人或其他法定代理人具有律師資格者，不在此限。
上訴人之配偶、三親等內之血親、二親等內之姻親，或上訴人為
法人、中央或地方機關時，其所屬專任人員具有律師資格並經法
院認為適當者，亦得為第三審訴訟代理人。

司法院資訊處製作；財團法人民間司法改革基金會備份。
